【裁判字號】    92,台上,289
【裁判日期】    920213
【裁判案由】    拆屋還地等
【裁判全文】
最高法院民事判決                                九十二年度台上字第二八九號
    上  訴  人  乙 ○ ○
    訴訟代理人  洪 貴 參律師
    被 上訴 人  壬○○○
                丙 ○ ○
                癸 ○ ○
                戊 ○ ○
                辛 ○ ○
                丁 ○ ○
                庚 ○ ○
                己 ○ ○
    共      同
    訴訟代理人  李 師 榮律師
    被 上訴 人  甲 ○ ○
右當事人間請求拆屋還地等事件，上訴人對於中華民國九十一年七月十日台灣高等法
院第二審更審判決（九十年度重上更(一)字第一三五號），提起上訴，本院判決如左：
    主  文
上訴駁回。
第三審訴訟費用由上訴人負擔。
    理  由
本件上訴人主張：坐落台北縣三重市○○○段同安厝小段六四之二七號土地，係伊（
伊原名林增男）與訴外人林洲旭（原名林松義）、林松齡、林萬生所共有，伊之應有
部分為六分之一；同小段六四之二八號土地，為伊與林洲旭、林松齡所共有，伊之應
有部分為三分之一。詎被上訴人甲○○及壬○○○、癸○○、戊○○、辛○○、庚○
○、己○○（下稱壬○○○等六人）未經同意，於民國六十年間在系爭土地上興建地
上物，分別占用該土地如第一審判決附圖所示Ｄ、Ｅ部分土地，被上訴人丙○○、丁
○○、壬○○○、癸○○、辛○○（下稱丙○○等五人）占用Ｅ部分土地上之地上物
，均為無權占有。伊依民法第七百六十七條、第八百二十一條規定，得請求丙○○等
五人自占用之地上物遷出，甲○○、壬○○○等六人分別將其占用土地之地上物拆除
，並返還土地與伊及其他共有人全體。又被上訴人無權占有上開土地，乃無法律上之
原因而受有利益，致伊遭受損害，依民法第一百七十九條規定，伊亦可請求除丙○○
、丁○○以外之被上訴人給付相當於租金之不當得利等情，求為命丙○○等五人自Ｅ
部分地上物遷出；甲○○、壬○○○等六人分別將坐落系爭Ｄ、Ｅ部分土地上之地上
物拆除，並返還土地與伊及其他共有人全體，暨給付伊如第一審判決附表一（下稱附
表一）所示之不當得利之判決（上訴人請求返還不當得利超過如附表一所示部分，經
第一審判決其敗訴，未據聲明不服，已告確定）。
被上訴人則以：上訴人及林洲旭、林松齡於三十八年七月二日將其共有系爭土地應有
部分各六分之一出賣予訴外人黃麒麟、黃漢璋，由黃麒麟等在其上建造房屋出售與第
三人，再輾轉出賣予甲○○、壬○○○等六人之被繼承人賴天欽，伊等並非無權占有
系爭土地，自無不當得利可言等語，資為抗辯。
原審審理結果以：被上訴人辯稱上訴人及林洲旭、林松齡於三十八年七月二日將其共
有系爭土地應有部分各六分之一出賣予訴外人黃麒麟、黃漢璋，黃麒麟等取得後，在
該土地上建造房屋出售，分別由黃麒麟、趙士傑、張傳修遞轉出賣與甲○○，由黃麒
麟、曾鎌遞轉出賣與壬○○○等六人之被繼承人賴天欽等情，業據提出杜賣證書、不
動產契約書、土地建築改良物買賣所有權移轉契約書、土地權利變更登記聲請書、土
地所有權狀、持分贈與證書、登記濟、房屋稅繳款書等件為證，並經證人即黃麒麟之
子黃春節證述屬實。又被上訴人及其被繼承人自幼即居住系爭房地長達數十年未曾遷
移，上訴人從未過問，堪信被上訴人占用系爭土地，有正當權源。而上訴人將系爭土
地交付黃麒麟後，未辦理所有權移轉登記，黃麒麟之所有權移轉登記請求權雖因時效
而消滅，然黃麒麟占有之土地，係本於買賣關係而占有，具有正當權源，上訴人不得
依無權占有而向黃麒麟請求返還，而甲○○及壬○○○等人之被繼承人賴天欽為黃麒
麟之後手，自當繼受其正當之權源。從而，上訴人本於無權占有及不當得利之法律關
係，分別請求被上訴人拆屋還地及返還相當於租金之不當得利，均為無理由，不應准
許。爰將第一審所為上訴人勝訴之判決（除確定部分外）廢棄，改判駁回其訴。按買
賣標的物已交付，但尚未移轉所有權與買受人者。倘買受在取得所有權前，將其占有
之標的物出賣於第三人，並移轉其占有，並不違反買賣契約的內容。於此情形，次買
受人係基於一定法律關係自買受人取得占有，而買受人對出賣人又有占有之權利，自
應認為次買受人對出賣人有合法占有的權源。本件上訴人將系爭土地出賣並交付黃麒
麟，黃麒麟又於系爭土地上建屋，將之出賣與被上訴人甲○○及壬○○○等人之被繼
承人賴天欽，黃麒麟占有之土地，係本於買賣關係而占有，具有正當權源，為原審所
確定之事實。則系爭土地之買受人黃麒麟占有系爭土地既有正當權源，而次買受人即
被上訴人甲○○及被上訴人壬○○○等人之被繼承人賴天欽又基於「買賣關係」自黃
麒麟取得占有，揆諸前揭說明，被上訴人對系爭土地應非無權占有。原審為上訴人敗
訴之判決，經核於法並無違誤。上訴論旨，指摘原判決不當，求予廢棄，非有理由。
據上論結，本件上訴為無理由。依民事訴訟法第四百八十一條、第四百四十九條第一
項、第七十八條，判決如主文。
中      華      民      國    九十二    年      二      月     十三     日
                              最高法院民事第五庭
                                  審判長法官  朱  錦  娟
                                        法官  顏  南  全
                                        法官  許  澍  林
                                        法官  葉  勝  利
                                        法官  黃  秀  得
      右正本證明與原本無異
                                              書  記  官
中      華      民      國    九十二    年      二      月    二十四    日


司法院資訊處製作；財團法人民間司法改革基金會備份。
